【裁判字號】    90,上訴,179
【裁判日期】    900606
【裁判案由】    偽造文書
【裁判全文】
台灣高等法院台中分院刑事判決                      九十年度上訴字第一七九號
    上  訴  人
    即  被  告  丙○○
右上訴人因偽造文書案件，不服臺灣苗栗地方法院八十九年度訴字第六號中華民國八
十九年十一月二十日第一審判決（起訴案號：臺灣苗栗地方法院檢察署八十八年度偵
續字第十四號），提起上訴，本院判決如左：
    主  文
原判決撤銷。
丙○○行使偽造私文書，足以生損害於公眾及他人，處有期徒刑肆月。如易科罰金，
以參佰元（新台幣玖佰元）折算壹日。
偽造之「乙○○」印章壹顆、新竹區中小企業銀行股份有限公司苗栗分行八十四年五
月十二日借款人丙○○之借據上，「乙○○」之署押及印文各壹枚均沒收。
    事  實
一、丙○○與乙○○係朋友關係，民國八十年五月二日丙○○以乙○○及丁○○為連
    帶保證人，向新竹區中小企業銀行苗栗分行（現改制為新竹國際商業銀行，以下
    簡稱新竹商銀）借款三百萬元，借款期間兩年，嗣於八十二年五月六日辦理展期
    後仍未清償，竟意圖為自己不法之所有，於不詳時地偽刻乙○○之印章，在未得
    乙○○之同意繼續為其展期之借款擔任連帶保證人之情形下，於八十四年五月十
    二日在新竹商銀展期借款借據之連帶保證人欄位，偽簽乙○○之姓名並蓋用偽刻
    之上開印章，而偽造前揭借據，使銀行陷於錯誤，同意上開借款展期，而得緩期
    清償之財產上利益，並足以生損害於乙○○及銀行對放款管理之正確。嗣於八十
    七年間乙○○接獲台灣苗栗地方法院民事執行處八十七年七月二十四日寄發之鑑
    價通知，始知上情。
二、案經被害人乙○○訴由台灣苗栗地方法院檢察署檢察檢察官偵查起訴。
    理  由
一、訊據被告丙○○矢口否認有偽造文書、詐欺等犯行，辯稱：辦理上開借款展期
    手續時，係經銀行派員對保，核對身份證無誤後始簽名蓋章，被告無偽簽之可能
    。告訴人乙○○之住址係伊於對保時，為減少其麻煩順便先予填妥，依規定並
    無不可。被告未保管告訴人所有之存款存摺及印章，亦無為其代為操作股票之
    事。且該活期存款帳戶均無交易往來紀錄。證人彭玉良前後證詞內容不一。
    告訴人於新竹區中小企業銀行活期存款之印鑑與借據上連帶保證人之印章不符云
    云。
二、本院查：
  (一)被告與告訴人原係朋友關係，被告於八十年五月二日，以告訴人及其弟丁○○為
    連帶保證人，向新竹商銀借款三百萬元，借款期間兩年，嗣被告分別於八十二年
    五月六日及八十四年五月十二日先後兩次向新竹商銀辦理展期，因屆期未清償，
    致告訴人之不動產遭債權人聲請法院強制執行等情，業據告訴人及被告分別陳明
    在卷，核與證人丁○○於本院調查時證述情節相符，並有新竹商銀八十八年十月
    十五日竹商銀苗栗字第一九三五─一號函及所附貸款申請書影本一紙附偵查卷及
    約定書、借據影本三紙附原審卷可憑。
  (二)告訴人於八十年間確實有同意擔任被告上開借款之連帶債務人，並於約定書上簽
    名蓋章，惟於借貸期間屆滿後並未同意繼續擔任保證人且被告在新竹商銀八十四
    年五月十二日借據上，偽造告訴人之署押及蓋用其印文之事實，業據告訴人指訴
    綦詳，並有該借據影本附卷可考。嗣經原審法院將上開約定書及八十四年五月二
    日借據原本，先後送請刑事警察局及憲兵司令部刑事鑑識中心鑑定結果，均以借
    據上連帶保證人處「乙○○」之簽名字跡有描寫痕跡及描繪情形，因此未能與約
    定書之筆跡進行比對等情，有內政部警政署刑事警察局八十八年六月十七日刑鑑
字第五六五四七號、憲兵司令部刑事鑑識中心八十八年七月二十日（八八）綱得
    字第一００一六號鑑驗通知書各一份在卷足憑。告訴人如無意繼續為被告擔保，
    直接拒絕被告即可，在事理上，無須至借款銀行在系爭借據上描寫其本人之簽名
    ，該描寫痕跡非告訴人所為應可認定。
  (三)依卷附新竹商銀八十八年八月二十五日竹商銀苗栗字第一五八三─一號函所示：
    (1)分期償還貸款及消費性貸款，借據上借、保人須親自簽名、蓋章，書寫地址可
    由他人代筆。(2)一般放款在初次申貸時，需親自簽約定書、印鑑卡及借據，展期
    時借據可憑原留約定之印鑑辦理轉單等情。參酌：I證人即在上開八十四年五月
    十二日借據「印鑑約定全部核對」欄簽章之銀行行員徐國基於八十七年十月二日
    檢察官偵查時證稱：依規定約定書必須本人親自簽名，而轉單只要印鑑符合即可
    ，在該借據上伊僅負責核對印章，借據上之借款人及連帶保證人需要本人親自簽
    名蓋印，但住址部分可以代寫等語。再於八十八年九月十七日偵查時證稱：伊僅
    負責該借據印鑑之核對，證人劉智慶只負責書面審核，借款人及保證人不需到經
    辦人處簽章等語。II證人即在上開八十四年五月十二日借據上「經辦」欄簽章之
    銀行行員劉智慶於八十八年九月六日檢察官偵查時證稱：伊當時僅負責核對申請
    書有無蓋印及輸入電腦，至於印鑑之真實與否由徐國基負責核對等語。III證人即
    承辦之銀行人員湯一雄到庭証稱：本件貸款因係展期借貸，固僅需審核印鑑即可
    非必要對保等語，是亦無證據足資證明被告所辯，告訴人在銀行人員之對保下，
    在系爭借據上簽名蓋章。
  (四)依前所述，告訴人如同意擔任被告借款展期之保證人，其自己之簽名應係出於其
    親筆自然為之，豈可能為描繪自己簽名字跡之舉，參酌：I系爭借據上告訴人擔
    任連帶保證人之地址係由被告所書寫，已據被告自承在卷，並辯稱係為減少麻煩
    所致，然就同時擔任連帶保證人之弟弟丁○○地址部分，被告卻未同時基於減少
    麻煩而代為填載，顯與事理有違。II被告為本件展期借款之借款人，能否續覓得
    連帶保證人，與被告有重大之利害關係。III依證人即前開辦理該展期手續之銀行
    人員證述之內容，被告於填載時毋須經過對保等情綜合觀之，被告確有偽造署押
    及印章之犯行應可認定。
  (五)無積極證據證明被告有告訴人所指，保管告訴人之印章及存摺，並盜用印章之事
    實，
    告訴人具狀指出，告訴人於八十四年間交付在元統證券公司開戶之印章及新竹商
    銀之存摺，供被告操作股票，被告利用該機會盜用保管之印章於上開借據云云，
    惟查：(1)元統證券公司已於八十四年八月間因案經台灣省證券交易所勒令停業，
    經本院向被告所稱承接其客戶之日進證券公司函查結果，並無告訴人之開戶資料
    等情，有離職證明書影本及日進證券公司函附卷可考。(2)告訴人於新竹商銀之活
    期存款帳戶自八十三年十二月二十一日至八十五年十二月二十一日，並無任何交
    易資料，存款餘額均為一百八十三元等情，有該行九十年三月十九日竹商銀苗栗
    字第一二三─三號函暨所附明細表一份附本院卷可考。至該銀行原檢附地檢署之
    往來明細影本四紙部分，實際上並非完全為告訴人帳戶往來之紀錄，此觀上開函
    文及所附之明細表影本上附記「本交易往來明細表屬存檔列印資料，包含許多客
    戶帳戶資料，您只須查閱相關（乙○○君）帳號即可」等語即明。(3)本院檢送約
    定書及系爭借據原本送請刑事警察局鑑定結果，「乙○○」印文不符之事實，有
    該局九十年五月八日刑鑑字第四八三九八號鑑驗通知書附卷可稽，約定書上簽名
    及印文之真正既為告訴人所陳明在卷，則借據上印文所使用之印章即非告訴人所
    指交付被告操作股票使用之印章亦可認定。(4)證人彭玉良於八十七年十月九日檢
    察官偵查時證稱：「乙○○有將存摺委託丙○○，我聽乙○○這麼說，是自竹企
    以轉帳方式處理，至於有無交付現金給邱先生，我不知情，當時我因有必要（約
    八十五年間），需覓保證人，找林先生，但他找不到印鑑，所以我同林先生至竹
    企辦理變更印鑑」等語。再於八十八年九月六日偵查時證稱：「我是有到過其辦
    公室（丙○○），也看過乙○○之存摺及印章都在丙○○辦公室」等語。另於原
    審調查時證稱：伊確實有親眼看見告訴人交付存摺及印章予被告等語。到底是否
    親自看見告訴人交付印章予被告，證人前後證述內容並非一致，且此證詞於上開
    認定借據上所使用之印章與證券公司開戶印章不同亦無影響，併此敘明。
三、按被告偽造告訴人印章，並持之蓋用於上開借據上並偽簽告訴人之簽名，再持以
    向銀行辦理貸款清償日之延展，足以生損害於告訴人及該銀行對於貸款管理之正
    確性，核其所為係犯刑法第二百十六條、第二百十條之行使偽造私文書罪、第二
    百十七條第一項之偽造印章、印文及第三百三十九條第二項之詐欺得利罪。被告
    偽造印章、印文為偽造借據之階段行為；又偽造借據後持向銀行行使，偽造之低
    度行為被行使之高度行為所吸收，均不另論罪，應依行使偽造私文書罪論處。又
    被告所犯上開二罪間，有方法結果之牽連關係，應依刑法第五十五條後段之規定
    ，從一重之行使偽造私文書罪論。公訴人就詐欺罪部分漏未起訴，為屬裁判上一
    罪關係，本院自應審理併予明。原審就被告論罪科刑固非無見，惟查：I九十
    年一月四日修正，同年月十日經總統公布施行之刑法第四十一條規定：「犯最重
    本刑為五年以下有期徒刑以下之刑之罪，而受六個月以下有期徒刑或拘役之宣告
    ，因身體、教育、職業、家庭之關係或其他正當事由，執行顯有困難者，得以一
    元以上三元以下折算一日，易科罰金。但確因不執行所宣告之刑，難收矯正之效
    ，或難以維持法秩序者，不在此限」，亦即修正前刑法第四十一條原規定所犯最
    重本刑為三年以下有期徒刑之罪，而受六個月以下有期徒刑或拘役之宣告，因身
    體、教育、職業或家庭之關係，執行顯有困難者得為易科罰金，已修正為同條第
    一項前段為所犯最重本刑為五年以下有期徒刑之刑之罪，而受六個月以下有期徒
    刑或拘役之宣告，因身體、教育、職業、家庭之關係或其他正當事由，執行顯有
    困難，得為易科罰金，並於同年一月十二日生效，比較新舊法以新法較有利於行
    為人，原審就此部分，未及比較適用。II原審就被告上開詐欺得利犯行誤認為詐
    欺取財。III在無積極證據之下，遽爾認定被告所使用者係保管中之告訴人印章，
    均有未洽，被告上訴意旨否認犯行犯行雖不足取，但原判決既有可議即屬無可維
    持，應由本院撤銷改判，爰審酌上情及被告犯罪之動機、目的、手段，犯罪時所
    受之刺激及其品性、生活狀況、智識程度、犯罪所生之損害，及犯罪後態度等一
    切情狀，量處如主文第二項所示之刑，並諭知易科罰金之折算標準。偽造之「乙○○」印章壹顆、新竹區中小企業銀行股份有限公司苗栗分行八十四年五月十二
    日借款人丙○○之借據上，「乙○○」之署押及印文各壹枚均依法宣告沒收。
四、據上論結，應依刑事訴訟法第三百六十九條第一項前段、第三百六十四條、第二
    百九十九條第一項前段，刑法第二條第一項前段、第三百三十九條第二項、第二
    百十條、第二百十六條、第五十五條，修正後第四十一條第一項前段、第二百十
    九條，罰金罰鍰提高標準條例第一條前段、第二條判決如主文。
本案經檢察官甲○○到庭執行職務。
中       華       民 國   九  十    年     六      月     六      日
                                臺灣高等法院臺中分院刑事第四庭
                                      審判長法  官  洪  耀  宗
                                            法  官  江  德  千
                                            法  官  劉  登  俊
右正本證明與原本無異。
如不服本判決應於收受送達後十日內向本院提出上訴書狀，其未敘述上訴之理由者並
得於提起上訴後十日內向本院補提理由書（均須按他造當事人之人數附繕本）。
                                            書記官  吳  麗  慧
中       華       民       國   九  十    年     六      月     七      日
                                                                        Ｋ


司法院資訊處製作；財團法人民間司法改革基金會備份。
